最高法院民事判決　　　　　　　　　　　　　　　八十七年度台上字第一五八七號
　　上　訴　人　袁陳換
　　　　　　　　張在善
　　　　　　　　陳銘松
　　共　　　同
　　訴訟代理人　歐陽謙律師
　　被 上訴 人　林俊宏
　　　　　　　　林淑玲
　　　　　　　　林玉梅
　　　　　　　　林妙卿
　　　　　　　　林煥清
　　　　　　　　林砂山
　　　　　　　　林金士
　　　　　　　　彭高哉
　　　　　　　　施鵬飛
　　　　　　　　簡幸進
　　共　　　同
　　訴訟代理人　陳英鳳律師
右當事人間請求確認通行權不存在事件，上訴人對於中華民國八十六年九月三十日台
灣高等法院台南分院第二審更審判決（八十六年度上更(一)字第四二號），提起上訴，
本院判決如左：
    主  文
上訴駁回。
第三審訴訟費用由上訴人負擔。
    理  由
本件被上訴人主張：坐落雲林縣虎尾鎮○○段三○四號（重測前為虎尾段三三二號）
土地為被上訴人林俊宏所有，同段三○八號（重測前為虎尾段三三○之六號，係自三
三○號分割而來）土地，為被上訴人林俊宏、林金士、林砂山、彭高哉、施鵬飛、林
淑玲、林玉梅、簡幸進、林煥清、林妙卿（下稱林俊宏等十人）所共有，其中如原判
決附圖（下稱附圖）所示Ａ、Ｂ部分，原為居住於同段三三四之七○、三三四之一二
四、三三四之一二五號（均係重測前地號）土地上房屋之上訴人出入巷道。因伊已另
闢如附圖所示Ｃ部分寬六公尺巷道連接Ｂ部分巷道供上訴人進出，上訴人已無繼續通
行原Ａ部分巷道之必要。惟上訴人仍執意通行原有Ａ部分巷道，致伊無法利用土地建
築等情。求為確認上訴人就如附圖所示Ａ部分巷道通行權不存在之判決。
上訴人則以：系爭雲林縣虎尾鎮○○路七九巷（即如附圖所示Ａ、Ｂ部分）巷道早於
民國六十年以前即已存在，為供公眾通行之既成巷道，並未依法公告廢止，被上訴人
另闢如附圖所示Ｃ部分巷道，係供其所建大樓住戶及地下停車場車輛出入之用，非為
伊所闢設；況被上訴人另設之Ｃ部分巷道與Ｂ部分巷道落差過大，造成水溝兩端堵塞
，無法排水，且交通負荷過重，對當地居民影響至鉅等語。資為抗辯。
原審依調查證據為辯論之結果，以：查坐落雲林縣虎尾鎮○○段三○四號土地為被上
訴人林俊宏所有，同段三○八號土地，則為林俊宏等十人所共有，其中如附圖所示Ａ
部分面積○點○一二九公頃、Ｂ部分面積○點○一八一公頃為虎尾鎮○○路七九巷巷
道，係上訴人對外聯絡之通路等事實，為兩造所不爭，並有土地登記簿謄本附卷可稽
，復經勘驗現場屬實，有勘驗筆錄、現場略圖及雲林縣虎尾地政事務所土地複丈成果
圖附卷可按，自堪信為真實。惟查，台灣省建築管理規則第四條規定：「本規則所稱
現有巷道包括左列情形：一供公眾通行，具有公用地役關係之巷道。……前項第一款
所稱供公眾通行之巷道應由縣市主管機關就其寬度、使用性質、使用期間、通行情形
及公益上需要認定之。」。故是否為供公眾通行之現有巷道，其認定之權責，應為縣
市主管機關。茲據雲林縣政府八十四年十一月十八日八四府建都字第一四八○三六號
函稱：「……二該現有巷道（公安路七九巷）原為虎尾鎮公所所有，供裏地通行，係
土地所有人自行提供鄰地使用，查地籍圖上並無該巷道之存在……。」。另該縣政府
八十六年七月九日八六府建都字第八六○○○二○○九六號函稱：「……公安路七九
巷巷道，並未經認定為現有道路無法辦理廢止，故本案該土地為私有土地，請地主自
行協調或循司法途徑解決。」顯然系爭公安路七九巷巷道，並未經縣市主管機關認定
係供公眾通行而具有公用地役關係之現有巷道。復按私有土地實際供公眾通行數十年
為道路之用者，仍應認為已有公用地役關係存在，土地所有人不得違反公眾通行之目
的，而為使用（行政法院四十六年判字第三九號判例意旨參照）。而所謂公眾，係指
不特定之多數人而言。查系爭七九巷巷道自公安路進入，至上訴人陳銘松之門口止，
巷內有上訴人三人所有之公安路七九巷二號、三號、四號房屋，此業據第一審勘驗現
場查明屬實，有勘驗筆錄及現場略圖在卷可稽。顯然系爭七九巷巷道，僅供上訴人三
戶通行，並非供不特定之公眾通行之巷道，依前述判例之反面解釋，尚難認為具有公
用地役關係。又查，系爭公安路七九巷巷道，自系爭公安段三○四、三○八號土地中
間偏北側橫切而過，造成北邊部分土地形成畸零地，對於整筆土地之規劃（利用），
影響甚鉅，顯然並非損害最小之處所。而被上訴人已自行提供如附圖Ｃ部分寬六公尺
之巷道併同原有之Ｂ部分巷道，供上訴人通行使用，該Ｃ部分巷道不僅較原供通行之
Ａ部分（寬四點二公尺）為寬，且可直通二○公尺寬之水源路，亦較原巷道僅通行至
十公尺寬之公安路，對於上訴人應較有利，且被上訴人亦可整體規劃系爭公安段三○
四、三○八號土地，其損害較小，且對都市整體發展較有稗益，依民法第七百八十七
條規定，應無不合。另雲林縣虎尾鎮公所於標售虎尾段三三○號（重測前地號）土地
時，於標售公告備註欄二載明：本筆土地北側邊界之公安路七九巷既成巷路得標人得
標後應維持原來之使用或自行負責處理依法調整通路使用。其意係指得標人若未依法
調整通路使用，則須維持原來使用。被上訴人既已提供上開Ｃ部分土地供上訴人通行
，則附圖Ａ部分土地即無維持原來使用之必要。上訴人仍執意通行該Ａ部分巷道，被
上訴人訴請確認上訴人就如附圖所示Ａ部分面積○點○一二九公頃土地之通行權不存
在，自屬正當。為其心證之所由得，並說明兩造其餘之攻擊防禦方法，不予審酌之理
由，因而將第一審所為被上訴人敗訴之判決廢棄，改判如其聲明，經核於法並無違誤
。上訴論旨，猶就原審取捨證據、認定事實之職權行使，指摘原判決其敗訴部分不當
，求予廢棄，非有理由。
據上論結，本件上訴為無理由，依民事訴訟法第四百八十一條、第四百四十九條第一
項、第七十八條，判決如主文。
中      華      民      國    八十七    年      七      月      十      日
                              最高法院民事第三庭
                                  審判長法官  范  秉  閣
                                        法官  朱  建  男
                                        法官  曾  煌  圳
                                        法官  吳  正  一
                                        法官  陳  淑  敏
      右正本證明與原本無異
                                              書  記  官
中      華      民      國    八十七    年      七      月    二十四    日
